臺灣高等法院臺中分院刑事判決　　　　96年度上訴字第3027號
上　訴　人　臺灣臺中地方法院檢察署檢察官
被　　　告　甲○○
　　　　　　　　　　弄6號（另案
上列上訴人因被告毒品危害防制條例案件，不服臺灣臺中地方法
院96年度訴字第3420號中華民國96年10月23日第一審判決（起訴
案號：臺灣臺中地方法院檢察署96年度毒偵字第4979號），提起
上訴，本院判決如下：
    主  文
上訴駁回。
    事  實
一、公訴意旨略以：被告甲○○前因初犯施用毒品案件，經臺灣
    臺中地方法院以八十八年度毒聲字第一一五八號裁定送觀察
    、勒戒後，認無繼續施用毒品之傾向，由臺灣臺中地方法院
    檢察署檢察官於民國（下同）八十八年四月二十日以八十八
    年度偵緝字第三九六號為不起訴處分確定；又因施用毒品案
    件，經同院裁定送觀察、勒戒後，認有繼續施用毒品之傾向
    ，再依同院八十九年毒聲字第三十五號裁定令入戒治處所施
    以強制戒治，於八十九年七月十五日經同院以八十九年度毒
    聲字第四五０六號裁定停止戒治付保護管束而出監，保護管
    束至九十年一月二日期滿，刑責部分經同院以八十九年度中
    簡字第一三一號判決判處有期徒刑五月確定，於九十年一月
    十五日易科罰金執行完畢。詎被告仍不知悔改，復基施用第
    一級毒品之犯意，於九十六年七月二十四日九時許，在臺中
    縣后里鄉○里村○○路一九九巷一弄六號住處，施用第一級
    毒品海洛因一次。嗣為警於九十六年七月二十五日十六時四
    十分許查獲被告涉嫌竊盜罪嫌，經被告同意採集尿液送驗而
    查獲，因認被告涉有毒品危害防制條例第十條第一項施用第
    一級毒品之罪嫌云云。
二、按第二審法院對於原審諭知管轄錯誤、免訴或不受理之判決
    上訴時，第二審法院認其為無理由而駁回上訴，得不經言詞
    辯論為之，刑事訴訟法第三百七十二條定有明文。又起訴之
    程序違背規定者，應諭知不受理之判決，亦為同法第三百零
    三條第一款（原判決誤為第二款）所明定。另九十二年七月
    九日修正公布，九十三年一月九日起施行之毒品危害防制條
    例第二十條、第二十三條規定，係就施用第一、二級毒品者
    ，所為係「初犯」、「五年內再犯」或「五年後再犯」，而
    異其刑事處遇程序，其規定「初犯」施用第一、二級毒品之
    被告或少年，經觀察、勒戒或強制戒治後，應為不起訴處分
    或不付審理之裁定，亦即以觀察、勒戒或強制戒治之保安處
    分代替刑事訴追；經觀察、勒戒或強制戒治執行完畢釋放後
    五年內再犯者，則依法追訴或裁定交付審理；至於觀察、勒
    戒或強制戒治執行完畢釋放後「五年後再犯」者，亦適用「
    初犯」以保安處分代替刑事訴追之程序。其立法理由係以施
    用第一級或第二級毒品者，具「病患性犯人」之特質，故對
    「初犯」者，送觀察、勒戒，以戒除其身癮，或進一步施以
    強制戒治，戒除其心癮；經觀察、勒戒或強制戒治執行完畢
    釋放後「五年後再犯」者，因前所實施之觀察、勒戒或強制
    戒治已收五年之遮斷效果，足以戒除其毒癮，故仍適用「初
    犯」以保安處分代替刑事訴追程序。至經觀察、勒戒或強制
    戒治執行完畢釋放後「五年內再犯」者，因其再犯率甚高，
    原實施之觀察、勒戒及強制戒治既已無法收其實效，爰依法
    追訴或裁定交付審理。故施用第一、二級毒品者，除曾經觀
    察、勒戒或強制戒治執行完畢後五年內再犯之情形外，均仍
    得適用以保安處分代替刑事訴追程序之規定，並不限於初犯
    施用毒品者。倘初犯施用毒品罪後，雖於五年內第二次再犯
    ，然因時值毒品危害防制條例修正之前，且經觀察、勒戒結
    果，未有繼續施用傾向，乃依修正前舊法規定，為不起訴處
    分或不付審理之裁定；或雖有繼續施用毒品之傾向，乃裁定
    送強制戒治，並依法訴追，其強制戒治亦經執行完畢。而嗣
    於該條例修正公布並施行後，始第三次（或第三次以上）再
    犯，且其行為時距第二次再犯，經觀察、勒戒或強制戒治執
    行完畢釋放時之間隔已滿五年者，依其第二次再犯經保安處
    分執行完畢釋放後五年內未曾再犯之情形以觀，核與初犯經
    保安處分執行完畢釋放後「五年內再犯」者，其再犯率高，
    原實施之觀察、勒戒及強制戒治已無法收其實效之情形則迥
    不相侔，而與「五年後再犯」者，已收五年遮斷效果之情形
    相同；本於上開對具治療成效之病患性毒品犯，期能藉由強
    制治療之保安處分戒除其身、心癮之立法本旨，自應認與「
    五年後再犯」之情形相同，仍適用以保安處分代替刑事訴追
    之規定（最高法院九十六年度台非字第二０一號判決參照）
    。經觀察、勒戒或強制戒治五年後再犯者，顯見前所實施之
    觀察、勒戒或強制戒治，已足以遮斷其施用毒品之癮，為期
    自新及協助其斷除毒癮，對此五年後再犯者，爰明定仍適用
    初犯之規定，先經觀察、勒戒、強制戒治之程序。從而依該
    條例第二十條第二項規定為觀察、勒戒或強制戒治執行完畢
    釋放後，五年後再犯第十條之罪者，仍適用第二十條前二項
    之規定（最高法院九十六年度台非字第一五三號判決參照）
    。是以，施用毒品者因具有病患性犯人之特色，毒品危害防
    制條例並因而設有觀察、勒戒或進而實施強制戒治等治療程
    序，期能藉此程序之實施以收戒斷毒癮之療效，並對初犯及
    五年後再犯施用毒品者，經觀察勒戒或強制戒治執行完畢後
    ，毋庸對之追訴處罰，僅對曾經實施觀察、勒戒或強制戒治
    執行完畢後，既經完成療程，竟仍於五年內再犯施用毒品者
    ，認前所實施之觀察、勒戒或強制戒治顯無法收其療效，即
    由檢察官逕行起訴，則施用毒品者，經觀察勒戒後認無繼續
    施用毒品傾向，已完成療程而釋放出所，若於五年內再犯施
    用毒品，固應依法訴追，此即毒品危害防制條例第二十三條
    第二項所定之觀察、勒戒執行完畢釋放後，五年內再犯第十
    條之罪之情形；惟倘經觀察勒戒後，認有繼續施用毒品傾向
    ，法院並已為令入戒治處所施以強制戒治之裁定，自須以其
    接續之強制戒治已執行完畢，完成療程後，仍有於出所後五
    年內，再犯施用毒品行為，始得予以追訴處罰，此即毒品危
    害防制條例第二十三條第二項所定之強制戒治執行完畢釋放
    後，五年內再犯第十條之罪之情形，茍未經依法執行法院裁
    定之觀察勒戒或強制戒治處分完畢五年內再犯，檢察官逕行
    提起公訴，即與毒品危害防制條例第二十三條第二項所定之
    「強制戒治執行完畢釋放後，五年內再犯第十條之罪」之訴
    追條件不符，其起訴違背程序，法院應依刑事訴訟法第三百
    零三條第一款之規定諭知不受理之判決。
三、經查，本件被告甲○○前於八十八年二月間，因施用毒品案
    件，經臺灣臺中地方法院以八十八年度毒聲字第一一五八號
    裁定送觀察、勒戒後，認無繼續施用毒品之傾向，由臺灣臺
    中地方法院檢察署檢察官於八十八年四月二十日以八十八年
    度偵緝字第三九六號為不起訴處分確定；又於八十八年十二
    月間，因施用毒品案件，經同院以八十八年度毒聲字第七０
    五八號裁定送觀察、勒戒後，認有繼續施用毒品之傾向，再
    依同院八十九年毒聲字第三十五號裁定令入戒治處所施以強
    制戒治，於八十九年七月十五日經同院以八十九年度毒聲字
    第四五０六號裁定停止戒治付保護管束而出監，保護管束至
    九十年一月二日期滿，刑責部分經同院以八十九年度中簡字
    第一三一號判決判處有期徒刑五月確定，於九十年一月十五
    日易科罰金執行完畢。又於九十六年二月至六月間，因施用
    毒品案件，經同院以九十六年度訴字第二七八一號判決判處
    有期徒刑七月確定，有臺灣高等法院被告前案紀錄表及臺灣
    臺中地方法院檢察署刑案資料查註紀錄表等各一份在卷可按
    。嗣本件被告雖於九十六年七月二十四日九時許，在其位於
    臺中縣后里鄉○里村○○路一九九巷一弄六號住處，施用第
    一級毒品海洛因一次，惟本件被告於九十六年七月二十四日
    九時許施用海洛因犯行，距其於八十八年十二月間之施用行
    為，經裁定觀察、勒戒及強制戒治執行完畢後即九十年一月
    二日，已逾五年，應屬於「五年後再犯」情形。至被告固於
    九十六年二月至六月間，曾因施用毒品案件，經臺灣臺中地
    方法院以九十六年度訴字第二七八一號判決判處有期徒刑七
    月確定（下稱該次施用毒品犯行），有臺灣高等法院被告前
    案紀錄表足按，並經原審調閱該案卷宗核閱無誤，然該次施
    用毒品犯行，距其於八十八年十二月間之施用行為，經裁定
    觀察、勒戒及強制戒治執行完畢後即九十年一月二日，亦已
    逾五年，且其間五年內亦未曾再犯，亦應屬於「五年後再犯
    」情形，揆諸前段所揭法律規定及判決意旨，仍應適用以保
    安處分代替刑事訴追之規定，亦即適用毒品危害防制條例第
    二十條前二項之規定，而查該次施用毒品犯行未經法院另行
    裁定送觀察勒戒或強制戒治執行完畢即逕予起訴，業經原審
    調閱該案卷宗核閱屬實，並有臺灣高等法院被告前案紀錄表
    足按，即無從為本件施用毒品犯行認定是否經觀察、勒戒或
    強制戒治執行完畢後「五年後再犯」之基準。是以，本件被
    告係於前次強制戒治執行完畢後，五年後再犯本案毒品危害
    防制條例第十條第一項之施用第一級毒品罪，依現行毒品危
    害防制條例第二十條第三項、第一項、第二項規定，應由檢
    察官先就該次施用毒品犯行或本案施用毒品犯行聲請法院裁
    定送觀察、勒戒；再依觀察、勒戒之結果，視有無繼續施用
    之傾向，分別為不起訴處分或聲請法院裁定令入戒治處所施
    以強制戒治期滿後再為不起訴處分；而經此觀察、勒戒或強
    制戒治執行完畢釋放後，五年內再犯第十條之罪者，方得由
    檢察官依法追訴。惟本案檢察官並未依前開規定先行聲請法
    院裁定將被告送觀察、勒戒等之程序，遽將被告提起公訴，
    揆諸前開說明，其起訴程序顯屬違背規定，是原審以起訴程
    序顯屬違背規定，不經言詞辯論，逕為不受理之判決，經核
    於法並無違誤。
四、檢察官上訴意旨略以：被告前於八十八年二月間，因施用毒
    品案件，經裁定送觀察、勒戒後，認無繼續施用毒品之傾向
    出所；同年十二月間再因施用毒品案件，經裁定送觀察、勒
    戒後，認有繼續施用毒品之傾向，再裁定令入戒治處所施以
    強制戒治，並經臺灣臺中地方法院判處有期徒刑五月確定，
    則被告於八十八年十二月間二犯施用毒品罪時，係於八十八
    年二月間初犯施用毒品罪經觀察、勒戒執行完畢釋放後五年
    內再犯，本件被告於九十六年七月二十四日九時許之施用第
    一級毒品犯行，雖距前次強制戒治執行完畢之時點，已在五
    年以上，然依最高法院九十五年第七次刑事庭會議決議之意
    旨，仍應加以起訴云云。
五、惟查最高法院九十五年第七次刑事庭會議決議所指：「初犯
    經觀察、勒戒或強制戒治執行完畢釋放後，五年內再犯施用
    毒品犯行，經依法追訴處罰，縱其第三次（或第三次以上）
    再度施用毒品之時間，在初犯經觀察、勒戒或強制戒治執行
    完畢釋放五年以後，已不合於『五年後再犯』之規定，且因
    已於『五年內再犯』，顯見其再犯率甚高，原實施觀察、勒
    戒或強制戒治，已無法收其實效，即應依毒品危害防制條例
    第十條處罰」云云，係指被告經觀察、勒戒或強制戒治執行
    完畢釋放後，五年內再犯施用毒品犯行，即直接依法追訴處
    罰，而未再給予觀察、勒戒或於科處刑罰同時給予強制戒治
    之治療程序，致被告已無新進行之治療程序可供判斷是否有
    治療實效而言；此與被告經觀察、勒戒或強制戒治執行完畢
    釋放後，五年內雖再犯施用毒品犯行，但其該次施用毒品犯
    行亦經送觀察、勒戒或同時並給予強制戒治等治療程序，已
    有新的治療程序可供判斷被告之治療是否具有療效之情形有
    別。是上開最高法院決議於被告經觀察、勒戒或強制戒治執
    行完畢釋放後，五年內再犯施用毒品犯行，已經依法再送觀
    察、勒戒或同時給予強制戒治之情形，應不適用之。查本件
    被告於八十八年十二月間二犯施用毒品案件，係經臺灣臺中
    地方法院以八十八年度毒聲字第七０五八號裁定送觀察、勒
    戒後，認有繼續施用毒品之傾向，再依同院八十九年毒聲字
    第三十五號裁定令入戒治處所施以強制戒治，於八十九年七
    月十五日經同院以八十九年度毒聲字第四五０六號裁定停止
    戒治付保護管束而出監，保護管束至九十年一月二日期滿，
    有臺灣高等法院被告前案紀錄表足稽，並非直接依法追訴處
    罰，與上開最高法院九十五年第七次刑事庭會議決議之意旨
    不符，故尚難逕行適用之。又本件被告於九十六年七月二十
    四日九時許之施用第一級毒品犯行，距其於八十八年十二月
    間之施用毒品行為，已逾五年（雖其於九十六年二月至六月
    間，曾因施用毒品案件，經臺灣臺中地方法院以九十六年度
    訴字第二七八一號判決判處有期徒刑七月確定，但該次施用
    毒品犯行，距其於八十八年十二月間之施用毒品行為，經裁
    定觀察、勒戒及強制戒治執行完畢後即九十年一月二日，亦
    已逾五年，且該次施用毒品犯行並未經法院另行裁定送觀察
    勒戒或強制戒治執行完畢即逕予起訴，已如前述，並無從為
    本件施用毒品犯行認定是否經觀察、勒戒或強制戒治執行完
    畢後「五年後再犯」之基準），是本件被告係於前次強制戒
    治執行完畢後，五年後再犯本案毒品危害防制條例第十條第
    一項之施用第一級毒品罪，依現行毒品危害防制條例第二十
    條第三項、第一項、第二項規定，應由檢察官先就該次施用
    毒品犯行或本案施用毒品犯行聲請法院裁定送觀察、勒戒；
    再依觀察、勒戒之結果，視有無繼續施用之傾向，分別為不
    起訴處分或聲請法院裁定令入戒治處所施以強制戒治期滿後
    再為不起訴處分；而經此觀察、勒戒或強制戒治執行完畢釋
    放後，五年內再犯第十條之罪者，始得由檢察官依法追訴。
    本件檢察官未依前開規定先行聲請法院裁定將被告送觀察、
    勒戒等之程序，遽將被告提起公訴，其起訴程序顯屬違背規
    定，應諭知不受理之判決。是檢察官之上訴，並無理由，應
    予駁回，且不經言詞辯論為之。
六、據上論結，應依刑事訴訟法第三百六十八條、第三百七十二
    條，判決如主文。
中　　華　　民　　國　　96　　年　　12　　月　　6 　　日
            刑事第八庭  審判長法  官  羅  得  村
                              法  官  陳  宏  卿
                              法  官  劉  榮  服
上列正本證明與原本無異。
除檢察官得上訴外，餘不得上訴。
如不服本判決應於收受送達後十日內向本院提出上訴書狀，其未
敘述上訴之理由者並得於提起上訴後十日內向本院補提理由書（
均須按他造當事人之人數附繕本）。
                              書記官  周  巧  屏
中　　華　　民　　國　　96　　年　　12　　月　　6 　　日
